【裁判字號】    89,訴,96
【裁判日期】    890802
【裁判案由】    拆屋還地
【裁判全文】
臺灣臺東地方法院民事判決  八十九年度訴字第九十六號
    原      告  甲○○即潘玉妹之遺產管理人
    訴訟代理人  李泰宏律師
    被      告  乙○○○    住.
右當事人間拆屋還地事件，本院判決如左：
    主      文
被告應將坐落臺東縣太麻里鄉○○段第六一七地號土地上如附圖所示Ａ部分面積陸拾
玖平方公尺之地上建物、Ｂ部分面積參平方公尺之地上建物拆除，將土地交還原告。
訴訟費用由被告負擔。
本判決於原告以新台幣壹拾肆萬肆仟元供擔保後，得假執行；但被告如於假執行程序
實施前以新台幣肆拾參萬貳仟元為原告預供擔保，得免為假執行。
    事      實
甲、原告方面：
一、聲明：除假執行供擔保金額外，如主文所示。
二、陳述：緣臺東縣太麻里鄉○○段第六一七地號土地（下稱系爭土地）為已死亡之
    潘玉梅所有，原告係潘玉梅之遺產管理人，而被告無正當權源，占用系爭土地搭
    建建物如附圖所示之Ａ、Ｂ部分而自行使用，為此本於所有權之權能，請求被告
    拆除建物返還系爭土地予原告等情。
三、證據：提出土地登記謄本一份、最高法院八十二年度臺上字第一八三二號判決摘
    要為證。
乙、被告方面：
一、聲明：求為駁回原告之訴。如受不利判決，願供擔保聲請免為假執行。
二、陳述：於民國六十三年間有一不知名之人將系爭土地上目前之建物以新台幣一萬
    元賣予被告，至今被告占用系爭土地已二十餘年，有長期占有系爭土地之事實狀
    態，可因時效取得地上權，原告主張被告無正當權源而占有系爭土地顯屬違誤；
    次按遺產管理人之職務為編製遺產清冊、為保存遺產必要處置、聲請法院依公示
    催告程序限定一年以上期間公告被繼承人之債權人、受遺贈人報明債權及為願受
    遺贈與否之聲明、清償債權或交付遺贈物、將遺產移交繼承人或國庫，而原告自
    八十六年十二月十六日就職潘玉梅之遺產管理人至今已逾三年，未經繼承人承認
    繼承，系爭土地之所有權早已歸屬國庫，原告提起本訴顯非當事人適格；再本件
    原告前曾於本院八十九年東簡字第三二號事件中訴請被告就系爭土地拆屋還地，
    與本件係同一事件，則原告尚不得就同一事件更行起訴，則原告提起本訴並非適
    法等語。
丙、本院依職權調取本院八十九年度東簡字第三二號拆屋還地民事事件卷宗及臺東縣
    太麻里地政事務所八十九年三月二日系爭土地複丈成果圖。
    理      由
甲、程序方面：
    按以訴為不合法而駁回之確定裁判，並非所謂關於訴訟標的之裁判，故因不繳審
    判費或繳不足額致其訴被駁回者，無論其係由第一審駁回，抑由第二審駁回均得
    更行起訴，最高法院抗字第二○三四號判例意旨可資參照。本院八十九年度東簡
    字第三二號事件與本件當事人、訴訟標的均相同，固屬同一事件，惟查上開事件
    係因原告未遵期繳納裁判費致原告之訴被駁回，並非關於訴訟標的之裁判，此經
    本院調取本院八十九年度東簡字第三二號民事案卷核閱無訛，依前揭判例意旨，
    原告當可就同一事件更行起訴。再遺產管理人應聲請法院依公示催告程序，限定
    一年以上之期間，公告被繼承人之債權人及受遺贈人命其在該期間內報明債權，
    及為願受遺贈與否之聲明，若所定期限屆滿，無繼承人承認繼承時，其遺產於清
    償債權並交付遺贈物後，如有賸餘，歸屬國庫，遺產管理人並應將遺產移交國庫
    ，民法第一千一百七十九條第一項第三、五款及第一千一百八十五條定有明文。
    準此，原告如遲不依法聲請法院依公示催告程序，對被繼承人之債權人及受遺贈
    人為公告，衡情為遺產管理人有無違背善良管理人之注意義務，而得由利害關係
    人聲請法院解任之問題。反之，縱令公示催告期間已屆滿，遺產管理人本其職責
    ，仍得為保存遺產必要之處置，非謂公示催告期間一屆滿，被繼承人之遺產即生
    法定移轉國庫之效力。故原告本於遺產管理人之資格對被告提起本件訴訟尚非當
    事人不適格，合先敘明。
乙、實體方面：
一、原告主張系爭土地原為被繼承人潘玉梅所有，原告係潘玉梅之遺產管理人，而被
    告無正當權源，占用系爭土地搭建建物如附圖所示之Ａ、Ｂ部分而自行使用之事
    實，業據其提出與所述相符之土地登記謄本為證，並為被告所自認，堪認原告之
    主張為真實。
二、按所有人對於無權占有或侵奪其所有物者，得請求返還之，民法第七百六十七條
    前段定有明文；又遺產管理人得為保存遺產必要之處置，民法第一千一百七十九
    條第一項第二款定有明文。被告固不否認對於系爭土地無占有之本權，惟抗辯已
    占有系爭土地達二十餘年，可依時效取得系爭土地之地上權，尚非無權占有等情
    ，經查原告並未依法向地政機關請求登記為地上權，則不得以長期占有之事實狀
    態據以認其非無權占有；而原告為遺產管理人，依前開規定得為保存被繼承人潘
    玉梅遺產必要之處置，系爭土地既為被繼承人潘玉梅之遺產，原告則可在保存遺
    產之範圍內對系爭土地行使所有物返還請求權。再被告亦自承系爭土地上如附圖
    所示之Ａ、Ｂ部分之建物為被告所購得，被告對該建物當有處分權，以及同前所
    述被告對系爭土地係無權占有，是原告本於所有權之權能，請求被告拆除系爭土
    地上如附圖所示之Ａ、Ｂ部分之建物及返還系爭土地予原告，為有理由，應予准
    許。
三、兩造均陳明願供擔保請求宣告假執行或免為假執行，經核均無不合，爰分別酌定
    相當擔保金額宣告之。
四、據上論結，原告之訴為有理由，依民事訴訟法第七十八條、第三百九十條第二項
    、第三百九十二條，判決如主文。
中      華      民      國    八十九    年      八      月      二      日
                                    臺灣臺東地方院法院民事庭
~B審判長法官  簡慧娟
~B法      官  張震武
~B法      官  范智達
右為正本係照原本作成
如對本判決上訴須於判決送達後廿日內向本院提出上訴狀
中      華      民      國    八十九    年      八      月      二      日
~B法院書記官  李春菊


司法院資訊處製作；財團法人民間司法改革基金會備份。
